臺灣臺南地方法院柳營簡易庭民事判決
111年度營簡字第393號
原      告  臺南市佳里區農會

法定代理人  陳振華  
訴訟代理人  張文嘉律師
被      告  陳榮和  

            陳榮勝  

            林幸助  

            林仁宏  

            林玫莉  

            李陳素琴

            陳艶秋  

上列當事人間請求塗銷抵押權設定登記事件，經本庭於民國111
年9月21日言詞辯論終結，判決如下：
    主  文
被告應將如附表所示編號1、2之抵押權辦理繼承登記後，予以塗
銷。 
訴訟費用由被告連帶負擔。
    事實及理由
壹、程序方面：
一、按訴狀送達後，原告不得將原訴變更或追加他訴，但請求之
    基礎事實同一，或訴訟標的對於數人必須合一確定時，追加
    其原非當事人之人為當事人者，不在此限，民事訴訟法第25
    5條第1項第2款、第5款定有明文。經查：原告起訴時原列訴
    外人林陳珠淑為被告，惟林陳珠淑已於起訴前之民國108年1
    1月7日死亡，原告乃於111年3月22日具狀撤回對林陳珠淑之
    起訴，並追加林陳珠淑之繼承人即丙○○、乙○○、丁○○為被告
    ，核原告前開所為追加及撤回，乃係基於請求之基礎事實同
    一，且本件訴訟標的對於數人必須合一確定，揆諸前開規定
    ，原告上開所為之撤回及追加，自無不合，應予准許。
二、又按債權人代位債務人向第三人請求者，僅得向該第三人為
    之，不得對債務人一併為此請求（最高法院71年台上字第43
    42號判例意旨參照）。又債權人基於民法第242條規定，代
    位債務人請求者，不得將被代位人（即債務人）列為共同被
    告，否則應將其對於債務人部分之訴，予以駁回（最高法院
    64年度第5次民庭庭推總會議決定㈠、107年度台上字第92號
    判決意旨參照）。原告起訴時原以債務人辛○○為被告，惟其
    既係本於債權人之地位代位辛○○提起本件塗銷抵押權設定登
    記訴訟，依上開說明，自無庸將辛○○列為被告，是原告於11
    1年8月17日當庭撤回對辛○○之起訴，亦屬合法。
三、本件被告經合法通知，均未於言詞辯論期日到場，均核無民
    事訴訟法第386條所列各款情形，爰依原告之聲請，由其一
    造辯論而為判決。　
貳、實體方面：
一、原告主張：
  ㈠訴外人辛○○積欠原告新臺幣（下同）285萬元及利息、違約金
    之債務未清償，經原告於93年間對辛○○聲請強制執行僅獲償
    2,608,319元（其中34,981元為執行費用），辛○○尚積欠原
    告債務未清償完畢，經本院核發92年度執北字第37821號債
    權憑證在案。
　㈡原告於102年間執上開債權憑證向本院執行處聲請強制執行辛
    ○○所有如附表所示之土地（下稱系爭土地），惟因系爭土地
    有如附表編號1、2所示之抵押權（下稱系爭抵押權），致執
    行法院以系爭土地拍賣無實益而終結。然系爭抵押權所擔保
    之債權清償日期分別為87年1月28日、87年3月25日，已分別
    於102年1月28日、102年3月25日罹於消滅時效，抵押權人陳
    葉玉里於消滅時效完成後，5年內不實行系爭抵押權，系爭
    抵押權即已消滅，辛○○得依民法第767條第1項中段規定，請
    求塗銷系爭抵押權登記，辛○○怠於行使上開權利，原告得代
    位行使辛○○對抵押權人之所有物妨害除去請求權。
　㈢抵押權人陳葉玉里於95年12月12日死亡，系爭抵押權已由其
    繼承人繼承取得，惟陳葉玉里之繼承人即被告戊○○、己○○、
    丙○○、乙○○、丁○○、甲○○○、庚○○（下稱戊○○等7人）未為繼
    承登記，依民法第759條規定被告戊○○等7人自應為繼承登記
    後，始有權塗銷系爭抵押權等語。
　㈣並聲明：如主文第1項所示。
二、被告均未於言詞辯論期日到場，亦未提出書狀作何聲明或陳
    述。 
三、得心證之理由：
  ㈠查原告主張之上開事實，業據提出本院92年度執北字第37821
    號債權憑證暨繼續執行紀錄表、臺灣高雄地方法院家事庭98
    年1月13日雄院高97團字第2060號函、戶籍謄本、除戶謄本
    、陳葉玉里之繼承系統表、林陳淑珠之繼承系統表、土地登
    記第一類謄本、臺灣高雄少年及家事法院111年3月10日高少
    家宗家字第1110003553號函、本院民事執行處102年7月23日
    南院勤102司執良字第33533號函為證，並有臺南市佳里地政
    事務所111年6月20日所登記字第1110059507號函附台灣省台
    南縣土地登記簿、臺灣高雄少年及家事法院111年8月29日高
    少家宗家字第1110013350號函在卷可稽，被告對於上開事實
    ，已於相當時期受合法之通知，並未於言詞辯論期日到場爭
    執，亦未提出準備書狀為何爭執，綜合上開證據調查結果，
    自堪信原告之主張為真實。
　㈡按因繼承、強制執行、徵收、法院之判決或其他非因法律行
    為，於登記前已取得不動產物權者，應經登記，始得處分其
    物權，此觀諸民法第759條規定甚明。而塗銷抵押權登記將
    使抵押權歸於消滅，性質上核屬處分之行為，故抵押權人已
    死亡者，依上述民法第759條規定，其繼承人非經登記，自
    不得塗銷抵押權登記，在該繼承人為被告之情形時，為求訴
    訟經濟，原告應得於一訴中併予請求被告辦理繼承登記及塗
    銷抵押權登記，即以請求該已死亡抵押權人之繼承人辦理繼
    承登記，並於辦理繼承登記後塗銷。經查，系爭土地所登記
    之系爭抵押權人陳葉玉里已於起訴前死亡，其繼承人為被告
    戊○○等7人，尚未辦妥繼承登記等情，有繼承系統表、戶籍
    謄本及土地登記第一類謄本在卷可參，故原告本件訴請被告
    於塗銷前，先就繼承取得被繼承人陳葉玉里之系爭抵押權辦
    理繼承登記，即屬有據。
  ㈢次按請求權，因15年間不行使而消滅；以抵押權擔保之債權
    ，其請求權已因時效而消滅，如抵押權人，於消滅時效完成
    後，5年間不實行其抵押權者，其抵押權消滅，民法第125條
    前段、第880條分別定有明文。經查，系爭抵押權所擔保之
    債權清償期分別為87年1月28日、87年3月25日，則自該日起
    ，系爭抵押權所擔保之債權倘係存在，其請求權應已分別於
    102年1月28日、102年3月25日罹於民法第125條所定15年之
    時效期間而消滅。又被告於消滅時效完成後，未於5年內實
    行抵押權，依民法第880條規定，系爭抵押權已於5年之除斥
    期間經過後不實行而歸於消滅。
　㈣末按所有人對於妨害其所有權者，得請求除去之，民法第767
    條第1項中段定有明文。又按債務人怠於行使其權利時，債
    權人因保全債權，得以自己之名義，行使其權利，民法第24
    2條前段亦有明定。依前所述，系爭抵押權應已消滅，然債
    務人辛○○怠於行使對被告主張塗銷抵押權登記之權利，致原
    告難以就系爭土地強制執行受償，原告為保全其債權自得代
    位債務人辛○○向被告請求塗銷系爭抵押權登記。
四、綜上所述，原告依民法第242條、第767條第1項中段之規定
    ，代位辛○○請求被告應將系爭抵押權辦理繼承登記後，予以
    塗銷，為有理由，應予准許。
五、本件主文第1項雖係適用簡易程序所為被告敗訴之給付判決
    ，惟其內容係命債務人為一定之意思表示，依強制執行法第
    130條第1項之規定，自判決確定時即視為已為其意思表示，
    地政機關本於判決所為之登記，依其性質須待判決確定後始
    能為之，自不宜依職權宣告假執行，併此敘明。
六、訴訟費用負擔之依據：民事訴訟法第436條第2項、第85條第
    2項。
中　　華　　民　　國　　111 　年　　10　　月　　7 　　日
                  臺灣臺南地方法院柳營簡易庭
                                  法  官　童來好
以上正本證明與原本無異。
如不服本判決，應於判決送達後20日內向本庭（臺灣臺南地方法
院柳營簡易庭）提出上訴狀。（須按他造當事人之人數附繕
本）。如委任律師提起上訴者，應一併繳納上訴審裁判費。 
中　　華　　民　　國　　111 　年　　10　　月　　7 　　日
                                  書記官  吳昕儒
附表                       
土地：    編號       地             號  面       積  (平方公尺） 權利範圍  1 臺南市○○區○○段000地號 100 全部 編號 抵押權設定情形：     1 登記次序：0000-000 0.收件年期及字號：民國86年佳地字第11047號 2.登記日期：民國86年7月26日    3.登記原因：設定      4.權利人：陳葉玉里 5.權利種類：抵押權   6.債權額比例：全部 7.擔保債權總金額：新台幣180,000元 　 8.存續期間：86年7月28日至87年1月28日 9.清償日期：87年1月28日 10.利息（率）：年息百分之6計算 11.遲延利息（率）：依照契約約定 12.違約金：依照契約約定 13.債務人及債務額比例：辛○○　 　　　    2 登記次序：0000-000 0.收件年期及字號：民國86年佳地字第14397號 2.登記日期：民國86年9月24日    3.登記原因：設定      4.權利人：陳葉玉里 5.權利種類：抵押權   6.債權額比例：全部 7.擔保債權總金額：新台幣180,000元 　 8.存續期間：86年9月25日至87年3月25日 9.清償日期：87年3月25日 10.利息（率）：年息百分之6計算 11.遲延利息（率）：依照契約約定 12.違約金：依照契約約定 13.債務人及債務額比例：辛○○